【裁判字號】    90,判,1538
【裁判日期】    900824
【裁判案由】    營利事業所得稅
【裁判全文】
最  高  行  政  法  院  判  決                    九十年度判字第一五三八號
    原      告  嘉鴻紡織有限公司
    代  表  人  甲○○
    被      告  財政部台灣省中區國稅局
    代  表  人  楊重華
右當事人間因營利事業所得稅事件，原告不服行政院中華民國八十八年十月二十一日
台八八訴字第三八八四九號再訴願決定，提起行政訴訟。本院判決如左：
    主  文
原告之訴駁回。
訴訟費用由原告負擔。
    事  實
緣原告八十三年度營利事業所得稅結算申報，列報營業成本新台幣（下同）一二、七
六四、一五三元。被告初查，以原告進銷數量不符，短報期末存貨一、四七一、五七
六元，乃核定期末存貨為一、四七一、五七六元，營業成本為一一、二九二、五七七
元，全年所得額為一、三九六、七○七元。又原告漏報期末存貨一、四七一、五七六
元，虛增營業成本，致逃漏所得稅額三三九、一七六元，乃按所漏稅額處以一倍之罰
鍰計三三九、一○○元。原告不服，申經復查結果，准予減列全年所得額四八二、五
八七元，變更全年所得額為九一四、一二○元，並減列罰鍰二九九、三○○元，變更
罰鍰為三九、八○○元。原告仍未甘服，提起一再訴願，遞遭決定駁回，遂提起行政
訴訟。茲摘敘兩造訴辯意旨如次：
原告起訴意旨及補充理由略謂：
一、原告於申請復查即已提供平時進料、領料、退料、委外加工製造合約（含製造費
    用、數量、與工廠問損耗之約定），針對此項，並無理由判定應依該業通常水準
    核定原料之耗用，應依實際加工製造來認定損耗。原告八十三年度實際營業收入
    淨額一六、四一七、二一七元，除扣營業成本一五、六六七、○四三元及營業費
    用八二八、八一六元，實際營業虧損應是七八、六四二元。
二、就加工製造部分而言，原告八十三年度購進原料二三七、六四七碼，經加工製造
    後，共售出一七五、八五八碼。被告認定應依同業損耗率百分之十來核定原料之
    耗用，所以尚有存貨及盈餘，但事實上損耗就是百分之二十五，並無庫存利潤可
    言。原告於訴願時要求提供一疋八十三年所生產的嫘縈楊柳布胚布為證，請行政
    院在布疋頭尾兩端及每碼間隔處蓋章做記號，然後送染整廠加工，從成品數量即
    可得知實際布疋自然回縮損耗。但此建議未被行政院採納。事關原告重大權益，
    懇請准予原告送一疋布至遠東公證、全國公證、經濟部商檢局、布商公會、中國
    紡織研究中心或其他具公信力之機關檢測，依該公證機關檢測結果來認定實際損
    耗。綜上所述，請判決撤銷原處分及一再訴願決定等語。
被告答辯意旨略謂：
一、按「製造業已依稅捐稽徵機關管理營利事業會計帳簿憑證辦法設置帳簿，平時對
    進料、領料、退料、產品、人工、製造費用等均作成紀錄，有內部憑證可稽，並
    編有生產日報表或生產通知單及成本計算表，經內部製造及會計部門負責人員簽
    章者，其製品原料耗用數量，應根據有關帳證紀錄予以核實認定。製造業不合前
    項規定者，其耗用之原料如超過各該業通常水準，超過部分，除能提出正當理由
    ，經查明屬實者外，應不予減除。前項各該耗用原料之通常水準，由主管稽徵機
    關會同實地調查，並洽詢各該業同業公會及有關機關擬訂，報請財政部核定，其
    未經核定該業通常水準者，得比照機器、設備、製造程序、原料品質等相當之該
    同業原料耗用情形核定之，其無同業原料耗用情形可資比照者，按該事業上年度
    核定情形核定之。但上年度適用擴大書面審核者除外，若無上年度核定情形，則
    按最近年度核定情形核定之。其為新興事業或新產品，無同業原料耗用情形及該
    事業上年度核定情形可資比照者，由稽徵機關調查核定之。」為營利事業所得稅
    查核準則（下稱查核準則）第五十八條第一項、第二項及第三項所規定。次按「
    納稅義務人已依本法規定辦理結算申報，但對依本法規定應申報課稅之所得額有
    漏報或短報情事者，處以所漏稅額兩倍以下之罰鍰。」為行為時所得稅法第一百
    十條第一項所明定。
二、原告不服被告核課營利事業所得稅及罰鍰處分，以其營業成本為一五、六六七、
    ○四三元，且部分布疋係買進委外加工染整成品再行出售，加工過程必有損耗發
    生，原核定未考量損耗情形，將進銷差額數量列為期末存貨，與實情不符云云，
    申請復查，經就原告於復查時所提示之相關帳證，及進耗（銷）存明細表、產銷
    存明細表、直接原料明細表等查核結果，本年度確有部分為布疋買賣，部分為買
    進布疋委外加工染整成品出售，而原告申報買賣成本為六、○三○、○二五元，
    其進銷尚可勾稽查核，依申報數認定，另申報產銷成本為九、六三七、○一八元
    ，核其原料之耗用有關帳證紀錄不合前揭查核準則第五十八條第一項核實認定之
    現定，乃依同條第二項規定，按財政部頒訂之漂染印整業原物料耗用通常水準以
    損耗率百分之十核定原告原料之耗用，核算結果，計超耗八二九、五七三元，不
    予認定。又經依原告提示之製成品產銷存明細表、成品直接原料明細表、生產紀
    錄簿及發票等帳證資料勾稽查核結果，期末存貨計短報一五九、四一六元，乃變
    更核定營業成本為一四、六七八、○五四元。營業費用原核定三、七三一、七○
    六元，查運費支出項目內三八、一七八元及其他費用項目內二、八六四、七一二
    元，核屬成本性質，原告復查時已自行轉列成本，乃核定營業費用為八二八、八
    一六元，綜上計算結果，營業淨利變更核定為九一○、三四七元，全年所得額變
    更核定為九一四、一二○元。又初查以原告漏報期末存貨計一、四七一、五七六
    元，虛增營業成本，致漏報所得稅額三三九、一七六元，裁處罰鍰三三九、一○
    ○元，經重行核算結果，漏報期末存貨金額應為一五九、四一六元，漏報所得稅
    額應為三九、八五四元，乃變更罰鍰為三九、八○○元。經查並無不合，惟原告
    以其產品染整損耗率百分之二十，次品損耗率為百分之五，合計為百分之二十五
    之損耗；又其甫成立，會計帳證不清楚，保留不齊全，對紡織經驗及專業不足，
    造成虧損云云，訴經財政部訴願決定除持與被告相同之論見外，並以原告之會計
    帳證不清楚，且未完整保留之事實，為原告所自認，至其委外加工部分，未能提
    示平時進料、領料、退料、產品、人工、製造費用等紀錄之內部憑證，及生產日
    報表或生產通知單及成本計算表等供核，其原料之耗用自無前揭查核準則第五十
    八條第一項核實認定規定之適用，被告依同條第二項規定按該業通常水準核定其
    原料之耗用，經核並無不當。又被告核定原告本期短報期末存貨一五九、四一六
    元，因原告迄未就被告之核定具體指陳有何不當之處，致所訴無從審酌，遂駁回
    其訴願，原告不服復執前詞爭執提起再訴願，案經行政院再訴願決定，亦持與被
    告相同論見予以駁回。被告查核原告提示之帳證，無前揭查核準則第五十八條第
    一項規定之適用，應依同條第二項規定按該行業通常水準核定原料之耗用，並無
    不合，已如前述，至原告要求委託公證機關檢測損耗乙節，於法無據，核不足採
    。綜上所述，請判決駁回原告之訴等語。
    理  由
按「製造業已依稅捐稽徵機關管理營利事業會計帳簿憑證辦法設置帳簿，平時對進料
、領料、退料、產品、人工、製造費用等均作成紀錄，有內部憑證可稽，並編有生產
日報表或生產通知單及成本計算表，經內部製造及會計部門負責人員簽章者，其製品
原料耗用數量，應根據有關帳證紀錄予以核實認定。製造業不合前項規定者，其耗用
之原料如超過各該業通常水準，超過部分，除能提出正當理由，經查明屬實者外，應
不予減除。前項各該耗用原料之通常水準，由主管稽徵機關會同實地調查，並洽詢各
該業同業公會及有關機關擬訂，報請財政部核定，其未經核定該業通常水準者，得比
照機器、設備、製造程序、原料品質等相當之該同業原料耗用情形核定之。其無同業
原料耗用情形可資比照者，按該事業上年度核定情形核定之。但上年度適用擴大書面
審核者除外，若無上年度核定情形，則按最近年度核定情形核定之。其為新興事業或
新產品，無同業原料耗用情形及該事業上年度核定情形可資比照者，由稽徵機關調查
核定之。」為營利事業所得稅查核準則（下稱查核準則）第五十八條第一項、第二項
及第三項所規定。次按「納稅義務人已依本法規定辦理結算申報，但對依本法規定應
申報課稅之所得額有漏報或短報情事者，處以所漏稅額兩倍以下之罰鍰。」為行為時
所得稅法第一百十條第一項所明定。本件原告八十三年度營利事業所得稅結算申報，
列報營業成本新台幣（下同）一二、七六四、一五三元。被告初查，以原告進銷數量
不符，短報期末存貨一、四七一、五七六元，乃核定期末存貨為一、四七一、五七六
元，營業成本為一一、二九二、五七七元，全年所得額為一、三九六、七○七元。又
原告漏報期末存貨一、四七一、五七六元，虛增營業成本，致逃漏所得稅額三三九、
一七六元，乃按所漏稅額處以一倍之罰鍰計三三九、一○○元。原告不服被告核課營
利事業所得稅及罰鍰處分，以其營業成本為一五、六六七、○四三元，且部分布疋係
買進委外加工染整成品再行出售，加工過程必有損耗發生，原核定未考量損耗情形，
將進銷差額數量列為期末存貨，與實情不符云云，申經復查結果，以經就原告於復查
時所提示之相關帳證，及進耗（銷）存明細表、產銷存明細表、直接原料明細表等查
核結果，本年度確有部分為布疋買賣，部分為買進布疋委外加工染整成品出售，而原
告申報買賣成本為六、○三○、○二五元，其進銷尚可勾稽查核，依申報數認定，另
申報產銷成本為九、六三七、○一八元，核其原料之耗用有關帳證紀錄不合查核準則
第五十八條第一項核實認定之規定，乃依同條第二項規定，按財政部頒訂之漂染印整
業原物料耗用通常水準以損耗率百分之十核定原告原料之耗用，核算結果，計超耗八
二九、五七三元，不予認定。又經依原告提示之製成品產銷明細表、成品直接原料明
細表、生產紀錄簿及發票等帳證資料勾稽查核結果，期末存貨計短報一五九、四一六
元，乃變更核定營業成本為一四、六七八、○五四元。營業費用原核定三、七三一、
七○六元，查運費支出項目內三八、一七八元及其他費用項目內二、八六四、七一二
元，核屬成本性質，原告復查時已自行轉列成本，乃核定營業費用為八二八、八一六
元，綜上計算結果，營業淨利變更核定為九一○、三四七元，全年所得額變更核定為
九一四、一二○元。次查原查以原告漏報期末存貨計一、四七一、五七六元，虛增營
業成本，致漏報所得稅額三三九、一七六元，裁處罰鍰三三九、一○○元，經重行核
算結果，漏報期末存貨金額應為一五九、四一六元，漏報所得稅額應為三九、八五四
元，乃變更罰鍰為三九、八○○元。原告猶不服，以其產品染整損耗率百分之二十，
次品損耗率為百分之五，合計為百分之二十五之損耗；又其甫成立，會計帳證不清楚
，保留不齊全，對紡織經驗及專業不足，造成虧損云云，訴經財政部訴願決定及行政
院再訴願決定除持與原處分相同之論見外，並以原告之會計帳證不清楚，且未完整保
留之事實，為原告所自認，至其委外加工部分，未能提示平時進料、領料、退料、產
品、人工、製造費用等紀錄之內部憑證，及生產日報表或生產通知單及成本計算表等
供核，其原料之耗用自無查核準則第五十八條第一項核實認定規定之適用，被告依同
條第二項規定按該業通常水準核定其原料之耗用，經核並無不當。又被告核定原告本
期短報期末存貨一五九、四一六元，因原告迄未就被告之核定具體指陳有何不當之處
，致所訴無從審酌，遂駁回其訴願、再訴願。經核與首開規定並無違背。茲原告起訴
主張如事實欄起訴意旨所載，但查：（一）、原告於訴願時已自認其會計帳證不清楚
，且未完整保留之事實，是被告以無從查帳核實認定其原料耗用數量，按財政部頒布
之該業耗用原料之通常水準核定，並無不合。其未能提出完全之帳簿、憑證供核，即
不能獲查帳核實認定之對待。（二）、財政部頒布之該業耗用原料之通常水準，係由
主管稽徵機關會同實地調查，並洽詢各該業同業公會及有關機關擬訂，報請財政部核
定者，以之為據，亦合情理。原告主張依事實上耗損百分之二十五計算，既未能提出
應依法設置之帳簿並保存之憑證供核，並不可採。聲請將單一疋布送鑑定損耗情形，
核非必要。從而被告復查決定按上開耗用物料之通常水準核算原告產銷成本中原料超
耗數不予認列，並重行核算原告之期末存貨短報數，總計結果，減列全年所得額四八
二、五八七元，變更全年所得額為九一四、一二○元，並減列罰鍰二九九、三○○元
，變更罰鍰為三九、八○○元，揆諸首開規定，並無違誤。訴願、再訴願決定遞予維
持，均無不合。起訴意旨為無理由，應予駁回。
據上論結，本件原告之訴為無理由，爰依行政訴訟法施行法第二條、行政訴訟法第九
十八條第三項前段，判決如主文。
中    華    民    國      九十      年      八        月    二十四      日
                    最 高 行 政 法 院  第 一 庭
                                審 判 長 法  官      蔡  進  田
                                         法  官      黃  合  文
                                         法  官      姜  仁  脩
                                         法  官      黃  璽  君
                                         法  官      廖  宏  明
右  正  本  證  明  與  原  本  無  異
                                         法院書記官  邱  彰  德
中    華    民    國      九十      年      八        月    二十七      日


司法院資訊處製作；財團法人民間司法改革基金會備份。
